【裁判字號】    97,抗,43
【裁判日期】    970422
【裁判案由】    聲明異議
【裁判全文】
臺灣高等法院臺南分院民事裁定    97年度抗字第43號
抗  告  人  甲○○
上列抗告人因與執行債務人信元開發實業有限公司間強制執行事
件，聲請就止付保留款為分配，對於中華民國九十七年一月十一
日臺灣臺南地方法院所為裁定（九十六年度執字第二四七八二號
），提起抗告，本院裁定如下：
      主      文
原裁定廢棄。
      理      由
一、抗告意旨略以：系爭支票固曾辦理掛失止付，惟其後止付通
    知已失其效力。又止付通知失效時，原止付保留款應轉為支
    票帳戶內之存款；既係支票帳戶內存款，自為發票人之存款
    財產，並無不能扣押情事。又法院扣押後，雖支票帳戶內無
    此存款，然持票人若重行提示，發票人仍須另備款支付，系
    爭支票權利不因先前之扣押而受損，並無支票交易上不安全
    問題。本件持票人未再重行提示，核係怠於行使權利，原裁
    定認定其得享有準質權人之權利，致損及其他債權人之債權
    ，於理於法即有未合。且票據法第十九條第二項規定，僅於
    公示催告程序開始時有其適用，系爭掛失止付之支票既未經
    進行公示催告程序，何得援引？又依票據法施行細則第五條
    第五項後段規定，並未條列「不得扣押」乙節，且本件止付
    通知亦已失效，止付人已不存在，上揭規定亦無適用餘地。
    系爭支票權利已因止付通知失效而回復原狀，勿需法律另予
    保護而創設「持票人即質權人」效力。況強制執行程序，除
    債務人財產以外之財產不得執行外，並無其他不得執行之明
    文，至於得否執行若有疑義時，係屬實體問題，應由民事法
    院裁判，原法院逕在執行程序中為認定，亦損及渠之訴訟上
    權利；爰提本件抗告，求為廢棄原裁定等語。
二、按當事人或利害關係人，對於執行法院強制執行之命令，或
    對於執行法官、書記官、執達員實施強制執行之方法，強制
    執行時應遵守之程序，或其他侵害利益之情事，得於強制執
    行程序終結前，為聲請或聲明異議，強制執行法第十二條第
    一項前段定有明文；查：
（一）原法院受理九十六年度執字第二四七八二號執行事件，依
      執行債權人王其燦聲請，對於執行債務人信元開發實業有
      限公司（下稱信元公司）因辦理支票止付通知，而留存之
      保留款核發扣押及支付轉給命令後，由付款銀行將系爭支
      票之止付保留款解交原法院在案。抗告人其後執確定之支
      付命令為執行名義，聲請就執行債務人信元公司之財產為
      強制執行，由原法院另案以九十六年度執字第四二七七六
      號受理後，併入上開執行事件而予合併執行。
（二）原法院於九十六年十二月二十五日，以南院雅九六執東字
      第二四七八二號函知全體執行債權人、債務人，除揭示：
      「隨函附表（下稱附表）所示之支票，雖經辦理掛失止付
      ，但業經債權人永豐商業銀行股份有限公司（下稱永豐公
      司）、王其燦為付款之提示，其後永豐公司、王其燦更取
      得法院確定判決，且辦理掛失止付人之信元公司、葉金波
      未提出已為公示催告、除權判決之證明，則永豐公司、王
      其燦應為附表所示票據之真正權利人，如附表所示之票據
      掛失保留款，應由永豐公司、王其燦受償，其餘債權人則
      無權利受償附表所示之票據掛失保留款。」意旨外，並告
      示執行當事人如有異議，應於文到五日內向原法院聲明異
      議等語。
（三）上情，有內附強執行執行聲請狀、債權憑證、支票、退票
      理由單、扣押執行命令、合作金庫商業銀行佳里分行函、
      支付轉給執行命令、繳款收據、通知函等件之上揭執行卷
      宗可參。是原法院於九十六年十二月二十五日函示內容，
      雖僅係表述其法律見解，難認係執行法院之執行行為或得
      生法律效果之意思表示；惟原法院既已曉示不另行製作分
      配表，由全體債權人平均受償，而將止付保留款逕行分配
      予部分債權人之法律意見，抗告人據此主張原法院上開不
      為分配之不作為，有侵害其利益之情事，而本於強制執行
      法院第十二條第一項規定，聲請原法院為實行分配之一定
      行為者，於程序上即無不合，先予敘明。
三、原裁定駁回抗告人之聲請，無非以：票據經票據權利人依據
    票據法第十八條規定為掛失止付之通知後，該止付之金額，
    應由付款人留存，非依票據法第十九條第二項之規定，或經
    占有票據之人及止付人之同意，不得支付或由發票人另行動
    用，票據法施行細則第五條第五項亦有規定。發票人或票據
    權利人依據上述規定，辦理票據掛失止付，付款銀行依據該
    掛失止付之申請，而留存掛失保留款，係以該申請掛失止付
    之票據，其真正權利人有所爭執，在依據公示催告、除權判
    決或經占有票據之人及止付人之同意而確定真正權利人前，
    由付款銀行先予留存，待確定後才為付款。如票據持票人於
    辦理掛失止付後曾為提示，而因已有掛失止付之申請而遭拒
    絕付款，其後持票人並已取得給付票款之確定判決，則該票
    據之掛失止付保留款應由真正權利人即取得確定判決者受領
    ，不應認為票據掛失止付保留款為債務人之財產，而由全體
    債權人平均受償。據此，本件支票號碼IM0000000、IM00000
    00、IM0000000、IM0000000之票據掛失保留款，應由永豐公
    司、王其燦受償，抗告人並無權利受償；為其判斷之基礎。
四、惟按票據權利人未於提出止付通知後五日內，向付款人提出
    已為聲請公示催告之證明者，止付通知失其效力，票據法第
    十八條第二項定有明文；經止付之金額，應由付款人留存，
    非依本法第十九條第二項之規定，或經占有票據之人及止付
    人之同意，不得支付或由發票人另行動用，此觀票據法施行
    細則第五條第五項規定亦明。準此，經止付之金額，依票據
    法施行細則第五條第五項規定，應由付款人留存，付款人不
    得支付或發票人不得動用之限制，於止付通知失效後，即無
    適用餘地。查：附表所示支票，雖經執行債務人信元公司及
    第三人葉金波辦理掛失止付，惟未經提出已為公示催告、除
    權判決之證明乙節，為原法院認定之事實，依上開說明，其
    等所為止付通知已失其效力，上開不得由付款人支付，或由
    發票人另行動用止付保留款之限制，即就支票掛失止付之保
    留金額應專款專用之效力，不復存在；乃原裁定竟認該票據
    之掛失止付保留款，係付款銀行為票據真正權利人而保留等
    語，其認事用法已有違誤。其次，縱上開止付之金額，仍應
    由付款人留存，而不得支付或由發票人另行動用，惟所謂不
    得支付或由發票人動用，乃指付款人不得自行支付或發票人
    不得自行動用而言，在該款所有權移轉前仍不失為發票人之
    存款，執行法院非不得對之發扣押或收取命令；且債務人財
    產為全體債權人債權之總擔保，並基於債權平等原則，所查
    封之款項除得主張優先受償權者外，仍應由全體債權人平均
    受償。原裁定以附表所示票據之掛失止付保留款，應由真正
    權利人即取得確定判決者受領，不應認為止付保留款為債務
    人之財產，而由全體債權人平均受償，非無再為研求餘地。
    原法院未遑詳加審酌，即駁回抗告人就系爭支票之止付保留
    款為分配之聲請，於法自有未合；抗告意旨求予廢棄，為有
    理由，爰將原裁定廢棄，發回原法院另為妥適之處理。
五、據上論結，本件抗告為有理由，依強制執行法第三十條之一
    、民事訴訟法第四百九十二條，裁定如主文。
中    華    民    國    97    年    4    月    22     日
                  民事第三庭    審判長法  官  陳  光  秀
                                      法  官  曾  平  杉
                                      法  官  李  文  賢
上為正本係照原本作成。
如不服本裁定，僅得於收受本裁定正本送達後10日內以適用法規
顯有錯誤為理由，向本院提出再抗告狀（須附繕本）依法應繳納
抗告費新台幣1千元，並委任律師為訴訟代理人，經本院許可後
始可再抗告於最高法院。
中    華    民    國    97    年    4     月    24    日
                                      書記官  劉  清  洪
【附記】
民事訴訟法第495條之1第2項準用同法第466條之1第1、2項規定
：
(1)對於第二審判決上訴，上訴人應委任律師為訴訟代理人。但上
  訴人或其法定代理人具有律師資格者，不在此限。
(2)上訴人之配偶、三親等內之血親、二親等內之姻親，或上訴人
  為法人、中央或地方機關時，其所屬專任人員具有律師資格並
  經法院認為適當者，亦得為第三審訴訟代理人。
民事訴訟法第466條之2：
  上訴人無資力委任訴訟代理人者，得依訴訟救助之規定，聲請
  第三審法院為之選任律師為其訴訟代理人。


司法院資訊處製作；財團法人民間司法改革基金會備份。
